臺灣高等法院民事判決　　　　　　 93年度重上更(一)字第157號
　　上　訴　人　榮品建設有限公司
　　法定代理人　丁○○
　　　　　　　　　　　　　　之.
　　訴訟代理人　丙○○
　　上　訴　人　甲○○
　　訴訟代理人　李永然律師
　　　　　　　　林正忠律師
上列當事人間履行契約等事件，兩造對於中華民國88年 5月14日
臺灣桃園地方法院85年度重訴字第 201號第一審判決各自提起上
訴，經判決後，由最高法院發回更審，本院於94年11月22日言詞
辯論終結，判決如下：
    主      文
原判決關於命甲○○辦理土地所有權應有部分移轉登記部分，暨
訴訟費用（除確定部分外）之裁判均廢棄。
上開廢棄部分，榮品建設有限公司在第一審之訴駁回。
甲○○之其餘上訴及追加之訴均駁回。
榮品建設有限公司之上訴駁回。
第一、二審及發回前第三審訴訟費用關於本訴部分，由榮品建設
有限公司負擔；關於反訴部分，由甲○○負擔。
    事實及理由
一、本件上訴人榮品建設有限公司（下稱榮品公司）之法定代理
    人原為丙○○，現已變更為丁○○，此有該公司變更登記表
    可稽（見本院重上更(一)字卷 145頁），並據其具狀聲明承受
    訴訟（同上卷 140頁）；又上訴人榮品公司提起本件及甲○
    ○提起反訴之時，均係主張上人榮品公司為系爭合建契約之
    當事人，並本於系爭合建契約之法律關係起訴，雖本院認為
    上訴人榮品公司並非該合建契約之當事人（詳如後述），惟
    此乃訴訟標的法律關係之要件是否具備，即訴訟實體上有無
    理由之問題，其當事人適格並無欠缺（最高法院93年度台上
    字第 382號判決參照）；又上訴人甲○○反訴請求上訴人榮
    品公司賠償未完工工程之施工費新臺幣（下同）240萬8,654
    元本息部分，原係依系爭合建契約第14條之約定起訴，嗣於
    最高法院發回更審後，另追加民法第497條第2項之規定為訴
    訟標的（同上卷27頁），經核該追加之訴與原反訴之主要爭
    點相同，證據資料亦非不得相互援用，其請求之基礎事實同
    一，依民事訴訟法第446第1項但書、 第255條第1項第2款之
    規定，該訴之追加即為法之所許。俱合先敘明。
二、上訴人即被上訴人榮品公司聲明求為判決：(一)原判決關於駁
    回榮品公司後開第(二)項之訴部分，及該部分假執行聲請之裁
    判均廢棄。(二)甲○○應將榮品公司簽發、以臺灣中小企業銀
    行大溪分行為付款人、發票日為民國（下同）84年10月26日
    、票號AK 0000000號、金額為40萬元之支票乙紙返還予榮品
    公司。(三)第(二)項聲明，願供擔保請准宣告假執行。(四)甲○○
    之上訴及追加之訴均駁回。(五)如受不利判決，願預供擔保請
    准宣告免為假執行。
    被上訴人即上訴人甲○○聲明求為判決：(一)榮品公司之上訴
    駁回。(二)原判決關於(1)命甲○○辦理土地所有權應有部分移
    轉登記之訴部分；(2)駁回甲○○後開第(四)項之反訴部分及該
    部分假執行聲請之裁判均廢棄。(三)上開(1)廢棄部分，榮品公
    司在第一審之訴駁回。(四)榮品公司應再給付甲○○240萬8,6
    54元及自反訴起訴狀繕本送達之翌日起至清償日止，按年息
    5%計算之利息。(五)前項請求，願供擔保請准宣告假執行。
三、榮品公司起訴主張：榮品公司於83年 4月11日，與甲○○及
    訴外人呂芳永、乙○○等3人（下稱甲○○等3人）訂立系爭
    合建契約書，約定由甲○○等 3人提供彼等共有坐落桃園縣
    大溪鎮○○○段下田心子小段1205、1205之1、1205之2地號
    土地（面積合計 637平方公尺，嗣合併為同小段1205地號，
    下稱系爭土地），與榮品公司合作建築地上6層、地下1層房
    屋 A、B、C三棟（嗣門牌號碼分別編為桃園縣大溪鎮○○路
    129巷18號、20號、22號）， 雙方約定分配樓層，另依房屋
    分配比率取得系爭土地所有權應有部分，榮品公司並簽交以
    臺灣中小企業銀行大溪分行為付款人、發票日為84年10月26
    日、票號AK 0000000號、金額為40萬元之支票 1紙（下稱系
    爭支票）予甲○○，充作保證金 100萬元之一部分。系爭合
    建房屋6樓頂版結構體早在84年10月5日即已完成，甲○○應
    依系爭合建契約第8條之約定，將系爭土地所有權應有部分1
    萬分之 1,672（下稱系爭土地所有權應有部分）移轉登記予
    榮品公司，惟屢經催告，甲○○仍拒不移轉；且該合建房屋
    嗣已建築完竣，甲○○亦應將充作保證金之系爭支票返還予
    榮品公司等情，爰依系爭合建契約之約定，求為命甲○○將
    系爭土地所有權應有部分移轉登記予榮品公司，並將系爭支
    票返還予榮品公司之判決（原審判決甲○○應將系爭土地所
    有權應有部分移轉登記予榮品公司；而駁回榮品公司請求返
    還系爭支票之訴。兩造各就敗訴部分聲明不服，提起上訴。
    至榮品公司其餘超過上開部分之本訴請求，業經原審及本院
    前審先後判決榮品公司敗訴確定）。
    甲○○則以：伊與榮品公司間固訂有系爭合建契約，惟對造
    並非該訂約之榮品公司，其請求伊履行該合建契約之義務，
    即非適法；退步言之，若認對造得本於系爭合建契約而為請
    求，然榮品公司於簽訂系爭合建契約書後，即因存款不足被
    銀行列為拒絕往來戶，伊與其他地主為求合建工程順利完成
    ，不得已而向榮品公司購買其應分配之房屋，藉此提供資金
    予榮品公司繼續興建，詎榮品公司於完成 6樓頂版結構體後
    ，迄仍無法完工交屋，顯見榮品公司已無資力，有難於對待
    給付之虞，依民法第 265條之規定，伊亦得拒絕移轉系爭土
    地所有權應有部分予榮品公司等語，資為抗辯；並反訴主張
    ：伊本於系爭合建契約所約定應分配之房屋即系爭房屋 B棟
    1、5、6樓，迄未完工，就該未完工部分所需施工費用240萬
    8,654元， 應由榮品公司賠償等情，爰依系爭合建契約第14
    條第2項之約定及在本院追加民法第 497條第2項之規定，求
    為命榮品公司給付240萬8,654元及法定遲延利息之判決（甲
    ○○另以反訴請求榮品公司給付違約金部分，業經本院前審
    判決准許其中 15萬8,994元本息；而駁回甲○○其餘違約金
    之請求。兩造就其違約金敗訴部分，均未提起第三審上訴聲
    明不服，已告確定）。
四、經查本件榮品公司主張伊與甲○○等 3人訂立系爭合建契約
    乙節，固據其提出合建契約書及公證書為證（見原審卷(一)14
    至21頁），惟為甲○○在本院本次更審中所否認（按甲○○
    原不知本件榮品公司並非其締約對象之榮品建設有限公司，
    故於原審及本院前審就上開事實自認或不爭執，嗣於最高法
    院發回更審後，經本院調取公司登記案卷，甲○○始悉上情
    ─見本院重上更(一)字卷14、16、37、62頁，是依民事訴訟法
    第279條第 3項之規定，其因而撤銷自認─見同卷136頁，即
    非法所不許）。經查，上開合建契約當事人之榮品建設有限
    公司，其法定代理人為丙○○，設址於桃園縣桃園市○○街
    120巷8號，統一編號為00000000，此觀公證書「請求人」欄
    之記載即明（見原審卷(一)21頁），而該榮品公司（下稱原榮
    品公司）於訂立系爭合建契約後之83年11月 4日已經股東全
    體同意解散並決議選任丙○○為清算人，並於同年月18日經
    主管機關准許辦理解散登記在案等情，業經本院調取原榮品
    公司登記案卷核閱屬實（見本院外放證物之統一編號000000
    00號登記案卷）。雖原榮品公司之部分股東，嗣與其他股東
    於84年 1月25日成立另一名稱相同之本件榮品公司（下稱新
    榮品公司），設址於桃園縣桃園市○○路69之 3號（嗣變更
    地址為台北市○○○路 ○段286巷2號2樓之1），統一編號為
    00000000號，而法定代理人則同為丙○○（嗣變更為丁○○
    ），有本院調取新榮品公司登記案卷可按（見本院外放證物
    之統一編號00000000號登記案卷），但與原榮品公司屬兩個
    不同公司之法人，究不得混為一談。本件起訴之榮品公司，
    乃新榮品公司而非原榮品公司，此觀諸原審起訴狀所載榮品
    公司之地址，為新榮品公司登記之地址即桃園縣桃園市○○
    路69之3號（見原審卷(一)第8頁），而起訴狀及委任狀上所加
    蓋榮品公司及法定代理人丙○○之印章，亦係新榮品公司登
    記之印鑑章等情即明（見原審卷(一)12、30頁及本院外放證物
    之統一編號00000000號登記案卷）；且新榮品公司亦自認係
    由伊提起本件訴訟無訛（見本院重上更(一)字卷43頁，雖其嗣
    後改稱係由原榮品公司起訴云云，惟既與上開事證不符，依
    民事訴訟法第297條第3項之規定，尚不得認其已合法撤銷上
    開自認）。雖本件即新榮品公司主張伊已將原榮品公司解散
    及另成立新榮品公司乙事，告知甲○○等 3人，惟此不但為
    甲○○所否認（同上卷 103頁），且亦據證人乙○○在本院
    到場證述：「我不清楚（原榮品公司解散、另成立新榮品公
    司之事）……」等語明確（同上卷 114頁），已難認定甲○
    ○等 3人曾明示同意由本件即新榮品公司承擔原榮品公司就
    系爭合建契約之權利義務。縱如新榮品公司所云，系爭合建
    案嗣係由新榮品公司負責興建，然新榮品公司與原榮品公司
    之名稱與法定代理人均屬相同，若未經特別告知，甲○○等
    3 人殊難於履約過程中發現興建房屋者與其締約相對人不同
    之情事，亦不得逕認彼等已默示同意由新榮品公司承擔系爭
    合建契約之權利義務。是原榮品公司與新榮品公司間縱存在
    承擔系爭合建契約之合意，惟對於該合建契約他方當事人之
    甲○○等 3人，亦不生效力（最高法院73年臺上字第1573號
    判例參照），新榮品公司縱有履行系爭合建契約義務之興建
    工作行為，亦不得遽認新榮品公司即為系爭合建契約之當事
    人。準此，本件起訴之新榮品公司既非系爭合建契約之當事
    人，則其本於系爭合建契約之約定，請求甲○○履行系爭土
    地所有權應有部分移轉登記之義務，及返還系爭支票，自屬
    無據。
五、甲○○雖提起反訴主張伊本於系爭合建契約所約定應分配之
    房屋即系爭房屋B棟1、5、6樓，迄未完工，就該未完工部分
    所需施工費用 240萬8,654元，認依系爭合建契約第14條第2
    項之約定及在本院所追加民法第497條第2項之規定，應由新
    榮品公司賠償。惟查，本件即新榮品公司原係主張係由伊與
    甲○○訂立系爭合建契約，並本於該合建契約而提起本件訴
    訟。而甲○○始終不知本件當事人之新榮品公司，並非其締
    約對象之已解散之原榮品公司，遂誤認本件即新榮品公司即
    係原榮品公司，乃在原審對於對造即新榮品公司提起反訴，
    亦本於系爭合建契約之法律關係，請求榮品公司賠償未完工
    工程之施工費，及至閱覽本院調取之公司登記案卷，知悉對
    造並非其締約對象後，既當庭表示：「…如果我們知道新設
    立現在的榮品公司與原來的榮品公司不同的，我們不同意由
    新設立現在的榮品公司承擔合建（契約）權利義務，當然就
    不會提起反訴」（見本院上更(一)字卷 136頁），自已自認與
    新榮品公司間並無系爭合建契約之法律關係存在。則其本於
    系爭合建契約第14條第2項之約定及在本院追加民法第497條
    第2項之規定，請求新榮品公司給付 240萬8,654元並加計法
    定遲延利息，亦屬無據。
六、綜上所述，本件榮品公司本於系爭合建契約之約定，請求甲
    ○○將系爭土地所有權應有部分辦理移轉登記予伊，及返還
    系爭支票予伊；而甲○○亦本於系爭合建契約第14條第 2項
    之約定及在本院追加民法第497條第2項之規定，反訴請求本
    件榮品公司給付240萬8,654元及法定遲延利息部分，均屬不
    應准許。從而原審就上開本訴請求辦理土地所有權應有部分
    移轉登記部分，所為甲○○敗訴之判決，自有未洽，甲○○
    之上訴論旨指摘原判決此部分不當，求予廢棄改判，為有理
    由；就其餘部分分別所為兩造敗訴之判決，所持理由雖與本
    院不同，但其結果並無二致，仍應維持，兩造之上訴論旨各
    自指摘原判決各該部分不當，求予廢棄改判，均應認為無理
    由。
七、至兩造其餘之攻擊或防禦方法及未經援用之證據，經本院斟
    酌後，認為均不足以影響本判決之結果，自無逐一詳予論駁
    之必要，併此敘明。
八、據上論結，本件榮品公司之上訴應認為無理由，甲○○之上
    訴為一部有理由，一部應認為無理由，甲○○追加之訴為無
    理由，依民事訴訟法第450條、第449條第 2項、第79條，判
    決如主文。
中　　華　　民　　國　　94　　年　　11　　月　　29　　日
                  民事第六庭  審判長法  官  林鄉誠
                                    法  官  楊豐卿
                                    法  官  梁玉芬
正本係照原本作成。
如不服本判決，應於收受送達後20日內向本院提出上訴書狀，其
未表明上訴理由者，應於提出上訴後20日內向本院補提理由書狀
（均須按他造當事人之人數附繕本）上訴時應提出委任律師或具
有律師資格之人之委任狀；委任有律師資格者，另應附具律師資
格證書及釋明委任人與受任人有民事訴訟法第466條之一第一項
但書或第二項（詳附註）所定關係之釋明文書影本。
中　　華　　民　　國　　94　　年　　11　　月　　30　　日
　　　　　　　　　　　　　          書記官  常淑慧
附註：
民事訴訟法第四百六十六條之一（第一項、第二項）：
對於第二審判決上訴，上訴人應委任律師為訴訟代理人。但上訴
人或其他法定代理人具有律師資格者，不在此限。
上訴人之配偶、三親等內之血親、二親等內之姻親，或上訴人為
法人、中央或地方機關時，其所屬專任人員具有律師資格並經法
院認為適當者，亦得為第三審訴訟代理人。
